ACORDAO-COMPLETO-2425489

ACÓRDÃO 10244/2020 ATA 33/2020 - SEGUNDA CÂMARA

VISTA, relatada e discutida a representação autuada em decorrência do Ofício 20051/2019-SSE/CSO, de 17/6/2019, encaminhado pelo Tribunal de Contas do Estado do Rio de Janeiro, mediante o qual se comunicou decisão proferida, em 26/6/2019, nos autos do Processo TCE/RJ 267.314-9/2015.
	ACORDAM os ministros do Tribunal de Contas da União, reunidos em sessão da 2ª Câmara, ante as razões expostas pela relatora, e com fundamento nos arts. 26, 28, inciso II, e 58, inciso II, da Lei 8.443/1992 c/c os arts. 169, inciso III, 215 a 217, 235, 237, inciso IV, e 268, inciso II, do Regimento Interno, em: 
	9.1. conhecer da representação e considerá-la procedente;
	9.2. rejeitar as razões de justificativa apresentadas por Max Rodrigues Lemos e Fátima Cristina Dias Sanches, ex-prefeito e ex-secretária municipal de Saúde de Queimados/RJ;
	9.3. aplicar-lhes multas individuais no valor de R$ 15.000,00 (quinze mil reais) , a serem recolhidas aos cofres do Tesouro Nacional, com atualização monetária calculada da data deste acórdão até a data do pagamento, se este for efetuado após o vencimento do prazo abaixo estipulado;
	9.4. fixar prazo de 15 (quinze) dias, a contar das notificações, para comprovação, perante o Tribunal, do recolhimento das dívidas acima imputadas;
9.5. autorizar a cobrança judicial das dívidas, caso não atendidas as notificações;
9.6. autorizar o pagamento das dívidas em até 36 (trinta e seis) parcelas mensais consecutivas, caso venha a ser solicitado pelos responsáveis antes do envio do processo para cobrança judicial;
9.7. fixar o vencimento da primeira parcela em 15 (quinze) dias, a contar do recebimento das notificações, e o das demais a cada 30 (trinta) dias, com incidência dos respectivos encargos legais sobre o valor de cada prestação; 
9.8. alertar aos responsáveis que a inadimplência de qualquer parcela acarretará vencimento antecipado do saldo devedor;
	9.9. dar ciência desta deliberação aos responsáveis, ao Tribunal de Contas do Estado do Rio de Janeiro e ao Município de Queimados/RJ;
	9.10. arquivar estes autos.

Representação encaminhado pelo Tribunal de Contas do Estado do Rio de Janeiro acerca de irregularidades em contrato de prestação de serviços na área da saúde.

Segunda Câmara

Município de Queimados/RJ.

3. Representante: Tribunal de Contas do Estado do Rio de Janeiro - TCE-RJ (CNPJ 30.051.023/0001-96).
3.1. Responsáveis: Fátima Cristina Dias Sanches (CPF XXX.970.557-XX) e Max Rodrigues Lemos (CPF XXX.616.007-XX).

13.1. Ministros presentes: Augusto Nardes (na Presidência), Aroldo Cedraz, Raimundo Carreiro e Ana Arraes (Relatora).
13.2. Ministros-Substitutos presentes: Marcos Bemquerer Costa e André Luís de Carvalho.

ACORDAO-COMPLETO-2513699

Acórdão 17199/2021 - Segunda Câmara

ANA ARRAES

Transcrevo, a seguir, a instrução elaborada por auditor da Secretaria de Controle Externo da Saúde - SecexSaúde, com a qual se manifestou de acordo o dirigente da unidade (peças 46/47) :
"INTRODUÇÃO
Cuidam os autos de representação autuada em vista do recebimento do Ofício 20051/2019 - SSE/CSO (peça 1) , encaminhado pelo Tribunal de Contas do Estado do Rio de Janeiro (TCE-RJ) , por meio do qual se comunicou a decisão proferida em 26/6/2019 nos autos do Processo TCE/RJ 267.314-9/2015. 
Ressalte-se que a SecexDefesa atua neste processo em vista da distribuição de estoque entre as unidades técnicas vinculadas à Coordenação-Geral de Controle Externo de Políticas Públicas (Cogep) , conforme a Ordem de Serviço-Segecex 14, de 4/7/2019 e a Ordem de Serviço-Cogep 1, de 14/5/2020.
HISTÓRICO
A instrução inicial, que contou com a anuência diretiva da unidade técnica, propôs fosse a presente representação conhecida, por estarem satisfeitos os requisitos de admissibilidade previstos nos normativos aplicáveis à matéria, além de encaminhar pela realização de audiência dos responsáveis em face das irregularidades verificadas nos autos (peças 7-8) . Ambas as propostas de encaminhamento foram acolhidas pela Ministra Relatora, por meio do Despacho de 17/3/2020, cujo teor transcreve-se parcialmente, a seguir, de forma a historiar os fatos (peça 9) :
2. A representação preenche os requisitos de admissibilidade dos arts. 235 e 237, IV, do Regimento Interno, razão pela qual deve ser conhecida. 
3. Foram identificadas irregularidades no Contrato 47/2015, firmado entre o Fundo Municipal de Saúde de Queimados/RJ e o Centro Médico e Odontológico de Queimados Ltda. (Cemoq) , as quais são explicitadas a seguir: 
a) ausência de comprovação da necessidade de complementação de serviços de saúde no Plano Municipal de Saúde 2014-2017, conforme preceituado no § 3° do art. 2° da Portaria MS 1.034, de 05 de maio de 2010; 
b) ausência de comprovação da inviabilidade de competição, em desacordo com o disposto no art. 25, caput, da Lei Federal nº 8.666/1993, uma vez que não foi realizado o Chamamento Público; 
c) ausência de comprovação de regularidade da empresa Cemoq junto à Previdência Social e ao FGTS, em desacordo com o disposto no art. 195, § 3º, CRFB c/c art. 193 CTN.
4. Após instrução do corpo técnico do TCE/RJ, manifestação do Ministério Público Especial e voto da relatora, Max Rodrigues Lemos e Fátima Cristina Dias Sanches, respectivamente ex-prefeito e ex-secretária municipal de Saúde do Município de Queimados/RJ, foram multados em razão de irregularidades identificadas no Contrato 47/2015. 
5. Contudo, na análise dos recursos de reconsideração interpostos pelos responsáveis, conquanto tenha havido manifestação do corpo técnico e do Ministério Público Especial pelo não provimento dos apelos, o relator do recurso acatou a preliminar de incompetência suscitada pelos recorrentes de modo a cancelar a multa aplicada. O relator entendeu que a fonte era 'oriunda de recursos da Rede Serviços Atenção Básica Saúde, relativa à transferência do Sistema Único de Saúde (SUS) ', portanto, estaria plenamente identificada, sendo do TCU a competência fiscalizatória. 
6. Cabe razão do TCE/RJ, já que a fonte, de fato, foi a 42 - SUS MAC, conforme se observa na cláusula quarta do contrato em apreço e no 1º Termo Aditivo. 
7. A Secretaria de Controle Externo da Agricultura e do Meio Ambiente - SecexAgroAmbiental propôs a realização das audiências de Max Rodrigues Lemos e Fátima Cristina Dias Sanches. Acolho tal medida, que se mostra imperativa nesta fase processual. 
Ante o exposto, remetam-se os autos à SecexAgroAmbiental para que promova as audiências na forma proposta à peça 7, pp. 5 e 6.
Dessa forma foram realizadas as referidas audiências por meio dos Ofícios 11357/2020-TCU/Seproc e 11359/2020-TCU/Seproc (peças 10-11) , endereçados aos responsáveis Max Rodrigues Lemos e Fátima Cristina Dias Sanches, respectivamente. As razões de justificativa do primeiro foram recebidas por meio do documento juntado como peça 29, acompanhado dos anexos de peças 28 e 30-42. Por sua vez, a defesas da segunda responsável acha-se à peça 13 e seus anexos às peças 14-27 dos autos.
EXAME TÉCNICO
I. Das razões de justificativa do Sr. Max Rodrigues Lemos e da Sra. Fátima Cristina Dias Sanches.
Inicialmente, cabe destacar que os dois responsáveis do presente processo, Sr. Max Rodrigues Lemos e Sra. Fátima Cristina Dias Sanches, são representados pela mesma advogada e, à exceção da alegação de ilegitimidade passiva pelo primeiro, apresentaram razões de justificativa semelhantes, razão pela qual serão analisadas conjuntamente.
O Sr. Max Rodrigues Lemos alega, preliminarmente, sua ilegitimidade passiva, aduzindo que os gestores do Sistema Único de Saúde (SUS) são os representantes de cada esfera de governo designados para o desenvolvimento das funções do Executivo na saúde, a saber: no âmbito nacional, o Ministro da Saúde; no âmbito estadual, o Secretário de Estado da Saúde; e no municipal, o Secretário Municipal de Saúde. Assim, prossegue argumentando que, no município de Queimados, o qual adotou a gestão plena, o Fundo Municipal de Saúde é gerido exclusivamente pelo Secretário Municipal de Saúde, e não pelo Prefeito (peça 29, p. 2) .
Em seguida, o responsável elenca as competências do Secretário Municipal de Saúde, no papel da 'direção municipal' do Sistema Único de Saúde (SUS) , com destaque para 'celebrar contratos e convênios com entidades prestadoras de serviços privados de saúde, bem como controlar e avaliar sua execução'.
Conclui a preliminar argumentando que, 'uma vez que a competência para a celebração de contratos e convênios com entidades de serviços privados de saúde é do Secretário Municipal de Saúde, e não do Prefeito Municipal, este é parte ilegítima nesse procedimento' (peça 29, p. 3) .
Na sequência de suas defesas, as razões de justificativa de ambos os responsáveis trazem argumentos idênticos, conforme relatado a seguir.
Inicialmente os responsáveis fazem uma breve exposição dos motivos que levaram os dirigentes máximos da administração municipal a contratar o prestador de serviços complementares ao SUS Centro Médico e Odontológico de Queimados Ltda. (Cemoq) , buscando afastar as irregularidades e, no caso da Irregularidade 3, justificá-la (peça 13, p. 2; p. 29, p. 4) .
Aduzem que Queimados/RJ é um município criado pela Lei estadual 1.773/1990, de 21/12/1990, com população de aproximadamente 150.000 habitantes, inserido na região metropolitana da Baixada Fluminense/RJ, bastante carente de serviços públicos de saúde, sendo certo, ainda segundo a responsável, que a quantidade de serviços ofertados pela rede pública municipal de saúde é insuficiente para a cobertura das necessidades das populações de Queimados e dos municípios vizinhos que também são usuários: Japeri, Nova Iguaçu e Seropédica (peça 13, p. 3; peça 29, p. 4-5) .
Esclarecem que o município homologou os termos de compromisso de gestão e publicou os termos de Limites Financeiros Globais, conforme Portaria Ministerial 1.093, de 12/5/2011, passando a receber recursos e repasses Fundo a Fundo, ou seja, do Fundo Nacional de Saúde (FNS) para o Fundo Municipal de Saúde, administrado pela Secretaria Municipal de Saúde, de acordo com o estabelecido no art. 5º da Lei 42/1993, de 28/6/1993.
Na sequência, argumentam que Queimados/RJ assumiu a gestão do SUS a partir do mês de maio de 2012, data em que efetivamente teria passado a receber e gerir os recursos do Teto Financeiro Mensal repassado pelo FNS/FES, cuja assunção também teria sido ratificada pela edição da Lei Municipal 1114/2012, que autorizou o município a assumir a gestão plena dos recursos do SUS, bem como teria ratificado o Termo de Compromisso de Gestão Municipal, formalizando sua adesão ao pacto pela saúde e às responsabilidades inerentes à gestão municipal do SUS (peça 13, p. 4; peça 29, p. 6) . 
Aduzem os responsáveis, ainda, que tal assunção obrigou o município a assumir os prestadores de serviços de saúde, complementares ao SUS, que já atuavam vinculados contratualmente diretamente com o Ministério da Saúde.
Informam, em seguida, que o Cemoq estava autorizado e credenciado junto ao SUS, por meio do processo 17-023/065.177/1976, para prestação de serviços de ortopedia, desde 25/10/1976, época do extinto Instituto Nacional de Previdência Social (INPS, peça 18) . Assim, segundo os responsáveis, ficaria demonstrado que o Cemoq já era prestador de serviço complementar do SUS antes mesmo da efetivação do contrato 47/2015, decorrente de inexigibilidade de licitação, celebrado em 25/3/2015, processo administrativo 13.1654/2013 (peça 13, p. 4; peça 29, p. 7) .
Na sequência de suas respostas, os responsáveis passam a tecer considerações relativas à irregularidade 1: ausência de comprovação da necessidade de complementação de serviços de saúde no Plano Municipal de Saúde 2014-2017, conforme preceituado no § 3° do art. 2° da Portaria MS 1.034, de 05 de maio de 2010.
Segundo os responsáveis 'por todos os motivos apontados acima, não há como falar de ausência de comprovação da necessidade de complementação de serviços de saúde no Plano Municipal de Saúde 2014/2017, conforme preceituado no §3° do artigo 2° da Portaria MS 1.034 de 05 de maio de 2010', e passam a elencar as razões que reforçam esse posicionamento (peças 13, p. 5-6, peça 29, p 7-8) , in verbis: 
1) Apesar do TCE/RJ afirmar negativamente, havia sim previsão no Plano Municipal de Saúde 2014-2017 para contratação de 100% das prestadoras de serviços de saúde complementar SUS do Município, bem como a empresa CEMOQ - CENTRO MÉDICO ODONTOLÓGICO DE QUEIMADOS LTDA já era credenciada e habilitada no SUS para complementação dos serviços de saúde prestados pelo SUS; 
2) Houve sim a análise e aprovação do Conselho Municipal de Saúde da contratação dos prestadores de serviços complementar ao SUS, entre eles o CEMOQ, conforme pode ser observado na cópia da Ata da Reunião Extraordinária do Conselho Municipal de Saúde do dia 13/02/2014, conforme cópia em anexo; 
3) Além de cumprir todos os requisitos para regularizar a contratação do prestador CEMOQ, o Município de Queimados atuou em cumprimento à determinação da Comissão Intergestores Bipartite do RJ, através da Deliberação CIB/RJ nº 982/2010 que aprovou as diretrizes para a contratação de serviços assistenciais no âmbito do Sistema Único do Estado do Rio de Janeiro, sendo estabelecido no artigo 2º que todos os prestadores que prestam serviços para o SUS de forma complementar deverão ser contratados, observadas as normas de direito público; 
4) Ademais, havia também a pressão da Promotoria de Justiça de Tutela Coletiva da Saúde - Ministério Público do Estado do Rio de Janeiro para que o Município regularizasse a contratação do CEMOQ, conforme cópia em anexo; e 
5) Por último, e não menos importante, cabe frisar que, quando os Representados assumiram a gestão da Secretaria Municipal de Saúde, o CEMOQ já prestava serviços de saúde complementar do SUS no Município há mais de 30 anos, sendo certo que quando assumiram a gestão plena do SUS, a Portaria Ministerial nº 1034, de 05/052010 já se encontrava em vigor, ou seja, nem o Ministério da Saúde e tampouco a SES/RJ regularizaram o vínculo contratual com o CEMOQ, e também deixaram de atender ao artigo 12 da referida Portaria.
Segue a defesa dos responsáveis, agora quanto à irregularidade 2: ausência de comprovação da inviabilidade de competição, em desacordo com o disposto no art. 25, caput, da Lei Federal 8.666/1993, uma vez que não foi realizado o Chamamento Público previsto no Manual de Orientações para Contratação de Serviços de Saúde do SUS.
Aduzem os responsáveis que a inexigibilidade prevista no art. 25, caput, da Lei 8.666/1993 não decorre da exclusividade do fornecedor, mas sim da completa ausência de competição. Complementam informando que havia toda uma série de fatores para a formalização contratual com o Cemoq e que o gestor da Secretaria Municipal de Saúde anterior à gestão dos responsáveis teria realizado um chamamento público simplificado para que os prestadores existentes declarassem seu interesse de adesão ao SUS, o que teria sido atendido pelo Centro Médico Odontológico de Queimados Ltda. E ainda, que para regularizar os pagamentos, o gestor anterior teria editado a Resolução 006/SEMUS/2012, de 31/12/2012 (peça 13, p. 6; peça 29, p. 9) .
Asseveram que se deve distinguir entre o instituto da inexigibilidade de licitação e o do chamamento público e que, no caso em tela, os serviços que foram contratados do Cemoq foram e são remunerados pela tabela SUS, de âmbito nacional, não reajustada há mais de vinte anos e o prestador que aceita essas condições, efetivamente, só recebe pela prestação do serviço depois de comprovada a sua execução. Portanto, não haveria que se invocar o princípio da competitividade, uma vez que não há competição de preços entre os prestadores de serviços de saúde complementar. Afirmam que, neste caso, haveria inviabilidade de competição, não por exclusividade do fornecedor, mas por conveniência administrativa e promoção do interesse público, sem que houvesse o desvio de finalidade e dos requisitos de maior economicidade e vantajosidade (peça 13, p. 6-7; peça 29, p. 9) .
Prosseguem arguindo que, somente isso, já demonstraria a necessidade de complementação dos serviços do SUS e deveria haver sensibilidade quanto à situação do gestor do SUS, pois a contratação da Cemoq, nos moldes como transcorrido, não teria afetado os princípios da economicidade e competitividade que se sobrepõem nos contratos da administração pública com particulares, haja vista a existência de tabela unificada de todos os procedimentos prestados no SUS. Não teria havido, assim, nenhum prejuízo ao erário (peça 13, p. 7; peça 29, p. 10) .
Deste modo, segundo os responsáveis a contratação do Cemoq não invalidou a contratação de outras empresas prestadoras de serviços complementares ao SUS, sendo salutar a efetivação de contratação do maior número delas. Assim se procedendo, pontuam, o usuário do SUS poderia eleger, entre os credenciados, o prestador que melhor lhe atenda (peça 13, p. 7; peça 29, p. 10) :
Na sequência apresentam suas razões de justificativa com relação à irregularidade 3: ausência de comprovação de regularidade da empresa Cemoq junto à Previdência Social e ao Fundo de Garantia do Tempo de Serviço (FGTS) , em desacordo com o disposto no art. 195, § 3º, da Constituição Federal c/c art. 193 do Código Tributário Nacional e com o previsto no art. 29, IV e 55, XII da Lei 8.666/1993.
Os responsáveis admitem que a contratação se deu (peça 13, p. 7; peça 29, p. 10-11) :
 (...) sem a apresentação das CNDs no momento da formalização (...) , levando em conta que o prestador já prestava o serviço contratado pelo MS/SES e sem qualquer contrato formalizado, sob pena de sofrer ação civil pública por colocar em risco o interesse público maior que é a assistência à saúde da coletividade'.
Alegam ter havido o fundado receio de dano irreparável caso não fosse realizada a referida contratação. Aduzem que a Administração teve de escolher entre exercer o poder de fiscalização de tributos e restringir a contratação ou contratar o prestador com o compromisso deste regularizar a situação no prazo de 180 dias, sob pena de distrato por rescisão motivada. Assim, afirmam que a opção teria sido 'por firmar termo de compromisso com o prestador para apresentar sua regularidade junto à Previdência Social e o FGTS' (peça 13, p. 7-8; peça 29, p. 11) .
Frisam que essa hipótese tem amparo na Lei 8.870/1994, cujo art. 14 teria autorizado a compensação de contribuições devidas pelos hospitais contratados ou conveniados com o SUS ao INSS, e transcrevem-no (peça 13, p. 8; peça 29, p. 11) :
Art. 14. Fica autorizada, nos termos desta lei, a compensação de contribuições devidas pelos hospitais contratados ou conveniados com o Sistema Único de Saúde (SUS) ao INSS, com parcela dos créditos correspondentes a faturas emitidas para recebimento de internações hospitalares, cujo valor correspondente será retido pelo órgão pagador do SUS para amortização de parcela do débito, na forma estabelecida em regulamento. 
Desse modo, defendem que a contratação estaria amparada na possibilidade de compensação, conforme aduzem em sua defesa, in verbis (peça 13, p. 8; peça 29, p. 11) :
Ora, do contexto geral podemos afirmar que a celebração do contrato administrativo firmado pelo Município com o recorrente sem exigência da Certidão Negativa de Débito, seria possível, desde que observadas as cláusulas próprias da autorização ao órgão pagador do SUS (diretamente no FMS ou em nível local FMS) para proceder a retenção e o repasse mensal, em percentual legal, dos créditos devidos ao INSS, inclusive de rescisão, na hipótese de inadimplência das contribuições vincendas, ou em caso de denúncia, com o imediato prosseguimento da cobrança de todo o saldo devedor. 
Na sequência os responsáveis trazem à colação a Decisão 431/1997 do Plenário do TCU, da relatoria do Ministro Bento José Bugarin, que trata de consulta feita pelo Secretário de Controle Interno do Superior Tribunal de Justiça sobre o procedimento a ser adotado pela Administração na hipótese de as empresas estatais detentoras de monopólio não apresentarem as certidões comprobatórias de regularidade junto ao INSS (Certidão Negativa de Débito) e ao FGTS (Certidão de Regularidade de Situação) , por ocasião da contratação e/ou dos pagamentos que lhes seriam devidos pela contraprestação dos serviços ou fornecimentos já realizados (peça 13, p. 8-17; peça 29, p. 12-22) .
Concluem, com referência ao prestador Cemoq, aduzindo que (peça 13, p. 17; peça 29, p. 22-23) :
 (...) como se trata de serviço público considerado essencial e contínuo, prestado por particular conforme permissivo da Constituição Federal, complementar ao SUS, autorizado pelo Poder Público, União - MS e Município - SEMUS, cuja atividade, se suspensa, acarretaria danos irreparáveis ou de difícil reparação, ofendendo vários princípios norteadores do direito, entre eles o princípio da supremacia dos interesses públicos, optou-se pela regularidade da formalização da contratação, sem paralisar os serviços prestados.  
II. Análise das razões de justificativa
Inicialmente examina-se a preliminar que alega a ilegitimidade passiva do Sr. Max Rodrigues Lemos em razão de, no município de Queimados/RJ, que adotou gestão plena, o Fundo Municipal de Saúde ser gerido exclusivamente pelo Secretário Municipal de Saúde e não pelo Prefeito, competindo ao primeiro 'celebrar contratos e convênios com entidades prestadoras de serviços privados da saúde, bem como controlar e avaliar sua execução', entre outras atribuições.
Não se pode acatar a preliminar acima referida, visto que o ex-prefeito assinou o Contrato 47/2015 com a Cemoq em conjunto com a ex-secretária de saúde do município (peça 1, item não digitalizável: '6.11-08-2015.Contrato e anexos #149606.pdf', p.12) , não podendo alegar desconhecimento de que tal contratação se deu sem a comprovação da regularidade do prestador de serviço junto à Previdência Social e ao FGTS e se originou de uma inexigibilidade de licitação na qual não houve o chamamento público. Tampouco pode se furtar ao fato de a necessidade da complementação de serviços de saúde não ter tido a devida aprovação pelo Conselho de Saúde e de não ter constado do Plano de Saúde respectivo.
Ademais, cabe destacar que a responsabilização alcança os agentes políticos, como presidente da república, ministros de Estado, governadores e prefeitos, quando participam, contribuem ou tenham conhecimento de irregularidades, omitindo-se diante delas, conforme julgados do TCU constantes de sua 'Jurisprudência Selecionada', disponível na aba 'Sessões e Jurisprudência' do portal do TCU (https://portal.tcu.gov.br/inicio/) , cujos Enunciados transcrevem-se a seguir:
Governador de estado, ao firmar pessoalmente termo de convênio no exercício da função administrativa, assume a posição de gestor do ajuste, responsabilizando-se perante a União pelo encargo de demonstrar a boa e regular aplicação dos recursos públicos. (Acórdão 1464/2008-TCU-Plenário, relatoria do Min. Augusto Sherman) .
A imputação de responsabilidade a agente político é possível, razoável e necessária nos casos em que tenha contribuído de alguma forma para as irregularidades, em que delas tinha conhecimento, ou, ainda, em que houve alguma omissão grave de sua parte. (Acórdão 2922/2013-TCU-Plenário, relatoria do Min. José Jorge) .
É possível a responsabilização do agente político por irregularidades durante a sua gestão desde que comprovado que este agente tenha contribuído de alguma forma para as irregularidades, ou que delas tinha conhecimento, ou, ainda, que houve alguma omissão grave de sua parte. (Acórdão 2904/2014-TCU-Plenário, relatoria do Min. Marcos Bemquerer) .
Superada a preliminar de ilegitimidade passiva do Sr. Max Rodrigues Lemos, procede-se a seguir à análise do mérito das irregularidades objeto da audiência dos responsáveis.
Irregularidade 1: ausência de comprovação da necessidade de complementação de serviços de saúde no Plano Municipal de Saúde 2014-2017, conforme preceituado no § 3° do art. 2° da Portaria MS 1.034, de 05 de maio de 2010.
Inicialmente cabe transcrever o normativo em tela:
Art. 2º Quando as disponibilidades forem insuficientes para garantir a cobertura assistencial à população de uma determinada área, o gestor estadual ou municipal poderá complementar a oferta com serviços privados de assistência à saúde, desde que: (...) 
§ 3º A necessidade de complementação de serviços deverá ser aprovada pelo Conselho de Saúde e constar no Plano de Saúde respectivo.
Dos argumentos trazidos aos autos pelos responsáveis verifica-se que não conseguiram evidenciar a aprovação, pelo Conselho Municipal de Saúde (CMS) , da necessidade de complementação de serviços privados de assistência à saúde, nem que tivesse constado no Plano Municipal de Saúde, conforme exigência legal acima transcrita. Em que pese a alegação de que 'havia sim previsão no Plano Municipal de Saúde 2014-2017 para contratação de 100% das prestadoras de serviços de saúde complementar SUS do Município', o que se verifica no referido plano é simplesmente a referência que se encontra conforme transcrito no quadro a seguir: 
	Nº
	Metas
	Indicador
	Período de Execução
	Resultados Esperados

	1
	 (...) 
	 (...) 
	 (...) 
	 (...) 

	2
	 (...) 
	 (...) 
	 (...) 
	 (...) 

	3
	Contratar 100% dos serviços complementares de saúde de acordo com as necessidades locais 
	% dos serviços complementares adequados
	2014-2017
	Serviços contratados de acordo com as necessidades locais

	4
	 (...) 
	 (...) 
	 (...) 
	 (...) 

Fonte: Plano Municipal de Saúde 2014-2017 de Queimados/RJ (peça 1, item não digitalizável: '58.05-04-2018 (5807-0-2018) Documento Anexado_ PLANO MUNICIPAL DE SÁUDE 2014-2017 ASSINADO 05042018011727.pdf') .
Assim, verifica-se que não foi elaborado nenhum estudo indicando quais e quantos serviços de saúde necessitavam de complementação. Portanto, reafirma-se que não constou do Plano Municipal de Saúde sequer informações mínimas que embasassem a necessidade de serviços de saúde complementares ao SUS, no município de Queimados.
Contudo, devem-se considerar alguns fatores atenuantes. O município já vinha há vários anos sendo atendido por diversos prestadores de serviços privados, antes mesmo de passar a ter a gestão plena dos recursos do SUS, dentre os quais figuravam a Cemoq. Além disso, a ninguém escapa o fato de os municípios da Baixada Fluminense serem, a exemplo de Queimados, populosos e extremamente carentes de serviços públicos básicos, como saúde e educação. Ademais, embora não se possa aceitar, como aduzem os responsáveis, que a Ata da Reunião Extraordinária do Conselho Municipal de Saúde (CMS) , do dia 13/02/2014, atenda ao previsto no § 3° do art. 2° da Portaria MS 1.034/2010, pode-se considerar que, pelo menos de forma tácita, o CMS deu sua anuência ao fato de haver diversos prestadores de serviço de saúde complementares ao SUS atendendo os munícipes, conforme trecho da referida ata (peça 25, p. 2; peça 40, p. 2) :
O membro da Comissão Executiva (...) colocou em regime de votação quem aprova apresentação do parecer da Comissão Permanente Controle e Avaliação, em relação aos prestadores de serviços privados, conveniados ao SUS, aprovada por unanimidade pelos conselheiros, conforme constam do livro de assinaturas.
Assim, a ausência da formalização de tal necessidade poderia ser relativizada, em caráter excepcional, caso tivesse ocorrido de forma isolada. Contudo, acha-se acompanhada das duas outras irregularidades, conforme análise na sequência desta instrução, razão pela qual será mantida na matriz de responsabilização e comporá a proposição da aplicação da multa prevista no art. 58, inciso II, da Lei 8.443/1992.
Irregularidade 2: ausência de comprovação da inviabilidade de competição, em desacordo com o disposto no art. 25, caput, da Lei Federal 8.666/1993, uma vez que não foi realizado o Chamamento Público previsto no Manual de Orientações para a Contratação de Serviços de Saúde do SUS.
Deve-se deixar assente que o argumento dos responsáveis de a inexigibilidade prevista no art. 25, caput, da Lei 8.666/1993 ser decorrente da completa ausência de competição, em face do tabelamento de preços de procedimentos do SUS, não pode servir de justificativa para se deixar de realizar o chamamento público. 
Isto porque o que se busca com o referido chamamento é tornar público, a todos os potenciais interessados, a possibilidade de se credenciarem para prestar serviços de saúde complementares ao SUS, desde que atendidos os requisitos previstos no edital de chamamento.
Acerca do chamamento público para credenciamento de prestadores de serviços de saúde complementares ao SUS, cabe mencionar Enunciado da Jurisprudência Selecionada do TCU, baseado no Acórdão 784/2018-TCU-Plenário, de 11/4/2018, de relatoria do Ministro-Substituto Marcos Bemquerer Costa:
É possível a utilização de credenciamento - hipótese de inviabilidade de competição não relacionada expressamente no art. 25 da Lei 8.666/1993 - para contratar prestação de serviços privados de saúde no âmbito do SUS, que tem como peculiaridades preço pré-fixado, diversidade de procedimentos e demanda superior à capacidade de oferta pelo Poder Público, quando há o interesse da Administração em contratar todos os prestadores de serviços que atendam aos requisitos do edital de chamamento.
Merece destaque, ainda, trecho do Voto do referido acórdão, que explicita o enunciado, transcrito a seguir:
20.	O 'Manual de Orientações para Contratação de Serviços no Sistema Único de Saúde', elaborado pelo Ministério da Saúde, versão de 2007 (peça 58, p. 12/45) , já previa a possibilidade de se realizar chamamento público para a contratação de serviços de saúde, embora o aludido órgão ministerial não tenha regulamentado, com a celeridade necessária, o procedimento da chamada pública, vindo a fazê-lo com a Portaria/MS 2.567/2016, que revogou as portarias anteriores, as quais eram silentes sobre a matéria (Portaria/MS 1.034/2010 e 3.277/2006) . 
21. 	E, no caso da inexigibilidade de licitação, o referido Manual de Orientações exemplifica que ela pode ocorrer quando houver incapacidade de se instalar concorrência entre os licitantes, como no caso de haver somente um prestador apto a fornecer o objeto a ser contratado, ou na hipótese de o gestor manifestar interesse de contratar todos os prestadores de serviços de seu território de uma determinada área desde que devidamente especificada no edital.
22.	 Assim, quando a licitação for inexigível porque o gestor manifestou o interesse de contratar todos os prestadores, ele poderá adotar o procedimento de chamada pública, por meio da abertura de um edital e chamar todos os prestadores que se enquadrem nos requisitos constantes do edital para se cadastrarem e contratarem com a Administração Pública.
No tocante à possível realização de chamamento público pela administração municipal anterior, verifica-se que na mesma publicação anexada pelos responsáveis, onde consta a Resolução 001/SEMUS/2012, de 16/5/2012, há trecho de ata de reunião da Secretaria Municipal da Saúde com representantes das empresas prestadoras de serviços complementares ao SUS, onde se lê (peça 24, p. 1; peça 39, p. 1) :
O Secretário informou ainda aos prestadores que será realizado, oportunamente uma CHAMADA PÚBLICA, cujo edital já se encontra em fase de conclusão, para a contratação de serviços de saúde de todas as empresas de saúde sediadas no município, em consonância com o estabelecido na Portaria 1.034, de 05 de maio de 2010, (...) ficando combinado, para após a reunião, o envio por e-mail de Manual e das Portarias relacionadas ao CHAMAMENTO. (letras capitais do original) 
Na continuidade da ata fica evidenciado que a reunião foi realizada em maio de 2012, portanto naquela ocasião já havia um compromisso do município em proceder ao chamamento público dos prestadores de serviços médicos complementares ao SUS. Embora os responsáveis aleguem que a gestão anterior havia realizado um chamamento público simplificado, não há comprovação de que tal procedimento teria sido realizado pelo município de Queimados.
É digno de nota que os próprios responsáveis trazem em suas razões e justificativa a importância da ampliação da oferta de serviços de saúde complementares aos SUS por um número maior de prestadores, reforçando, ainda que tacitamente, a necessidade de um chamamento público, conforme transcrição de trecho de sua resposta a seguir (peça 13, p. 7; peça 29, p. 10) :
Deste modo, a contratação do CEMOQ não invalidou a contração de outras empresas que prestam serviços complementares ao SUS, sendo salutar a efetivação de contratação do maior número de prestadores de serviços privados de saúde que desejam trabalhar de forma complementar ao SUS, possibilitando ao usuário do SUS o direito de eleger, dentre os credenciados, o prestador que melhor mereça sua confiança, pois o usuário do SUS é o destinatário final da prestação de serviço público de saúde, sendo certo que cada pessoa tem conceito diferenciado em relação a padrões de qualidade, presteza e grau de confiabilidade. (grifo do original) 
É exatamente essa ampliação da oferta de diferentes prestadores de serviço de saúde que se busca, sendo o chamamento público a forma de se promover igual oportunidade a todos os prestadores interessados em atender os munícipes, desde que satisfaçam os requisitos previstos no edital de convocação.
Assim, os responsáveis não lograram afastar sua responsabilidade pela não realização do chamamento público, conforme descrito na Irregularidade 2, ficando sujeitos à multa prevista no art. 58, inciso II, da Lei 8.443/1992, caso fique caracterizado que agiram com erro grosseiro ou culpa grave, a ensejar suas responsabilizações nos termos do art. 28 da Lei 13.655/2018, que trouxe inovações à Lei de Introdução às Normas do Direito Brasileiro (Lindb) . Nesse sentido, cabe mencionar os Acórdãos 1689/2019 e 1691/2020, ambos do Plenário do TCU e de relatoria do Min. Augusto Nardes.
Destaque-se que a jurisprudência do TCU vem se inclinando no sentido de considerar que resta configurada a ocorrência de erro grosseiro quando a conduta culposa do agente público distancia-se daquela que seria esperada do administrador médio, avaliada no caso concreto, conforme Enunciados a seguir, da 'Jurisprudência Selecionada':
O erro grosseiro a que alude o art. 28 do Decreto-lei 4.657/1942 (Lei de Introdução às Normas do Direito Brasileiro) , incluído pela Lei 13.655/2018, fica configurado quando a conduta do agente público se distancia daquela que seria esperada do administrador médio, avaliada no caso concreto. (Acórdão 2860/2018-TCU-Plenário, Relator Augusto Sherman) .
A conduta culposa do responsável que foge ao referencial do 'administrador médio' utilizado pelo TCU para avaliar a razoabilidade dos atos submetidos a sua apreciação caracteriza o 'erro grosseiro' a que alude o art. 28 do Decreto-lei 4.657/1942 (Lei de Introdução às Normas do Direito Brasileiro) , incluído pela Lei 13.655/2018. (Acórdão 1628/2018-TCU-Plenário, Relator Benjamin Zymler) .
Para fins de responsabilização perante o TCU, considera-se erro grosseiro aquele que pode ser percebido por pessoa com diligência abaixo do normal ou que pode ser evitado por pessoa com nível de atenção aquém do ordinário, decorrente de grave inobservância de dever de cuidado. (Acórdão 3327/2019-TCU-Primeira Câmara, Relator Vital do Rêgo) .
No caso em tela, verifica-se que os responsáveis não desempenharam suas atribuições da forma que seria esperada do administrador médio. Isso porque houve violação explícita de dispositivos legais e regulamentares aplicáveis à espécie, caracterizando a ocorrência de irregularidade grosseira na condução dos assuntos de competência dos gestores envolvidos, não podendo as justificativas apresentadas serem aceitas para afastar suas responsabilidades pelos atos praticados, mormente quando se observa que ambos assinaram o contrato com o Cemoq, sem que a respectiva inexigibilidade de licitação houvesse sido precedida de chamamento público.
Destarte, a proposta de encaminhamento contemplará a aplicação da multa prevista no art. 58, inciso II, da Lei 8.443/92 a ambos os responsáveis.
Irregularidade 3: ausência de comprovação de regularidade da empresa Cemoq junto à Previdência Social e ao Fundo de Garantia do Tempo de Serviço (FGTS) , em desacordo com o disposto no art. 195, § 3º, da Constituição Federal c/c art. 193 do Código Tributário Nacional e com o previsto no art. 29, IV e 55, XII, da Lei 8.666/1993.
Os próprios responsáveis admitem que houve a contratação sem a apresentação das certidões de regularidade legalmente exigidas, contudo não se pode acatar a alegação de que isto se deu para evitar 'ação civil pública por colocar em risco o interesse público maior que é a assistência à saúde da coletividade'. Tampouco se pode recepcionar o aduzido 'fundado receio de dano irreparável caso não fosse realizada a referida contratação', pois tais argumentos não vieram acompanhados de prova da impossibilidade de a administração contratar os serviços de outros prestadores de serviços médicos complementares ao SUS que estivessem em dia com a documentação legal ora tratada. Aliás, conforme já anteriormente mencionado, os próprios responsáveis asseveram que 'a contratação do CEMOQ não invalidou a contração de outras empresas que prestam serviços complementares ao SUS, sendo salutar a efetivação de contratação do maior número de prestadores de serviços privados de saúde que desejam trabalhar de forma complementar ao SUS'.
Também a alegação de que firmaram termo de compromisso, com o prestador Cemoq, de que apresentaria, em 180 dias, sua regularidade com a previdência social e o FGTS, não pode ser acatada posto não ter vindo acompanhada de prova de que tal trato tenha sido cumprido ou que tenha havido rescisão por seu desatendimento.
Quanto a uma possível compensação dos encargos devidos ao INSS, por meio de retenção do órgão pagador, tal hipótese não encontra amparo legal de forma a ser considerado atendido o previsto no art. 29, IV e 55, XII da Lei 8.666/1993.
Por fim, a Decisão 431/1997 transcrita pelos responsáveis em nada lhes socorre no presente caso, visto que ali se analisou consulta formulada pelo Secretário de Controle Interno do Superior Tribunal de Justiça sobre o procedimento adotado quando da contratação de empresas estatais detentoras de monopólio de serviços públicos essenciais que não apresentam certidões comprobatórias de regularidade junto ao INSS e ao FGTS, bem como a respeito dos pagamentos por serviços já prestados. Ficou assente, no Voto do relator, que:
Aqui, impõe-se um interesse público maior, consubstanciado na boa e regular prestação jurisdicional, a qual quedaria prejudicada caso estivesse o Órgão da Justiça proibido de contratar as empresas estatais fornecedoras de serviço público essencial, sob regime de monopólio, inadimplentes com o INSS e o FGTS. Ressalte-se que, nesta situação, em que inexiste a possibilidade de contratar-se terceiros, não há outra alternativa viável a não ser a contratação daquelas empresas, como bem destacado pela ilustre representante do 'Parquet' especializado.
Destarte, não há paralelo entre o decidido pelo TCU em resposta à referida consulta e a situação que os responsáveis ora pretendem respaldar, salvo se a Cemoq fosse, à época de sua contratação, a única prestadora de serviços médicos na região, o que não é o caso.
Portanto, também no concernente à Irregularidade 3 os responsáveis não foram capazes de trazer argumentos aptos a afastarem sua responsabilidade. Nos mesmos moldes da análise realizada no tocante à Irregularidade 2, também aqui os elementos acostados aos autos permitem concluir que os responsáveis cometeram erro grosseiro relativamente à contratação da Cemoq, agindo com culpa grave ao assinarem contrato sem a exigência da comprovação de sua regularidade junto à Previdência Social e ao FGTS.
Deveras, qualquer pessoa apta a assumir um cargo de prefeito ou secretário de saúde municipal, ainda que, eventualmente, pouco afeita às regras administrativas, deveria conhecer pelo menos as exigências básicas previstas em lei, ao firmar negócio jurídico com empresas contratadas, como no caso da necessidade da comprovação da regularidade ora em análise.
Assim, também no concernente à Irregularidade 3, será proposta a aplicação da multa prevista no art. 58, inciso II, da Lei 8.443/1992 a ambos os responsáveis.
CONCLUSÃO
Em vista do exposto, e considerando que após conhecida a representação e realizada a audiência dos responsáveis, conforme autorizado pelo relator (item 3 da presente instrução) , estes não lograram elidir as irregularidades que lhes foram imputadas (itens 30-61) , permanecendo, portanto, válidas as considerações constantes da matriz de responsabilização do Apêndice I, será proposto ser considerada procedente a presente representação e que seja aplicada, a ambos os responsáveis, a multa prevista no art. 58, inciso II, da Lei 8.443/1992, haja vista a caracterização da culpa grave de suas condutas.
PROPOSTA DE ENCAMINHAMENTO
Ante o exposto, submetem-se os autos à consideração superior, propondo:
 considerar procedente a presente representação;
 rejeitar as razões de justificativa apresentada pelos  responsáveis Max Rodrigues Lemos (CPF XXX.616.007-XX) , ex-Prefeito de Queimados/RJ; e Fátima Cristina Dias Sanches (CPF XXX.970.557-XX) , ex-Secretária Municipal de Saúde de Queimados/RJ;
 aplicar aos responsáveis Max Rodrigues Lemos (CPF XXX.616.007-XX) , ex-Prefeito de Queimados/RJ e Fátima Cristina Dias Sanches (CPF XXX.970.557-XX) , ex-Secretária Municipal de Saúde de Queimados/RJ, a multa prevista no art. 58, inciso II, da Lei 8.443/1992, fixando-lhes o prazo de quinze dias, a contar da notificação, para comprovarem, perante o TCU, nos termos do art. 214, inciso III, alínea 'a', do RI/TCU, o recolhimento das referidas quantias ao Tesouro Nacional, atualizadas monetariamente desde a data do acórdão condenatório até a data do efetivo recolhimento, se forem pagas após o vencimento, na forma da legislação em vigor;
 autorizar, desde logo, nos termos do art. 28, inciso II, da Lei 8.443/1992, a cobrança judicial das dívidas caso não atendida as notificações;
 encaminhar aos responsáveis, ao Tribunal de Contas do Estado do Rio de Janeiro e à Prefeitura Municipal de Queimados o acórdão que vier a ser proferido, informando que esta deliberação, acompanhada do relatório e do voto que a fundamentarem, estará disponível para consulta no endereço www.tcu.gov.br/acordaos; e
h) arquivar os presentes autos, com fulcro no art. 169, inciso III, do Regimento Interno do TCU, após a adoção das providências nelas determinadas e a efetivação das competentes comunicações."
É o relatório.

Suzilady Geara Reis de Miranda (OAB/RJ 115.715) representando Max Rodrigues Lemos e Fátima Cristina Dias Sanches.

Não atuou.

REPRESENTAÇÃO. RECURSOS DO SUS. IRREGULARIDADES NA CONTRATAÇÃO DE EMPRESA POR MUNICÍPIO. CONHECIMENTO. AUDIÊNCIAS. PROCEDÊNCIA. MULTA.

REPRESENTAÇÃO (REPR)

Secretaria de Controle Externo da Saúde - SecexSaúde.

Atendidos os requisitos de admissibilidade dos arts. 235 e 237, IV, do Regimento Interno, conheço desta representação, autuada em decorrência do Ofício 20051/2019-SSE/CSO, datado de 17/6/2019, encaminhado pelo Tribunal de Contas do Estado do Rio de Janeiro - TCE-RJ, mediante o qual se comunicou decisão proferida, em 26/6/2019, nos autos do Processo TCE/RJ 267.314-9/2015.
2.	No Contrato 47/2015, firmado entre o Fundo Municipal de Saúde de Queimados/RJ e o Centro Médico e Odontológico de Queimados Ltda. (Cemoq) , no valor de R$ 567.308,64, cujo objeto foi a "prestação de serviços, mediante credenciamento, de serviços, de imagens, diagnose, procedimentos fisioterapêuticos e consultas especializadas", foram apontadas as irregularidades a seguir:
a) ausência de comprovação da necessidade de complementação de serviços de saúde no Plano Municipal de Saúde 2014-2017, conforme preceituado no § 3º do art. 2º da Portaria MS 1.034, de 05 de maio de 2010;
b) ausência de comprovação da inviabilidade de competição, em desacordo com o disposto no art. 25, caput, da Lei 8.666/1993, uma vez que não foi realizado chamamento público;
c) ausência de comprovação de regularidade da empresa Cemoq na Previdência Social e FGTS, em desacordo com o disposto no art. 195, § 3º, CRFB c/c o art. 193 CTN.4.
3.	No âmbito do TCE-RJ, Max Rodrigues Lemos e Fátima Cristina Dias Sanches, respectivamente, ex-prefeito e ex-secretária municipal de Saúde do Município de Queimados/RJ, foram multados, em razão de irregularidades identificadas no Contrato 47/2015.
4.	Em sede recursal naquele tribunal, o relator do feito acatou a preliminar de incompetência suscitada pelos recorrentes, de modo a cancelar a multa aplicada, tendo entendimento contrário em relação ao corpo técnico e ao Ministério Público Especial. O relator entendeu que a fonte era "oriunda de recursos da Rede Serviços Atenção Básica Saúde, relativa à transferência do Sistema Único de Saúde (SUS) ", portanto estaria plenamente identificada, sendo do TCU a competência fiscalizatória.
5.	Assiste razão ao TCE/RJ, já que a fonte, de fato, foi a 42 - SUS MAC, conforme se observa na cláusula quarta do contrato em apreço e no 1º Termo Aditivo (itens não digitalizáveis - listagem à peça 4 - documentos também disponíveis na página eletrônica do TCE/RJ (https://www.tce.rj.gov.br/consulta-processo/Processo) .
6.	A Secretaria de Controle Externo da Agricultura e do Meio Ambiente - SecexAgroAmbiental, unidade técnica desta Corte responsável pela instrução do feito à época, propôs a realização das audiências de Max Rodrigues Lemos e Fátima Cristina Dias Sanches (peça 7) ; proposta por mim acolhida (peça 9) .
7.	Ao analisar os argumentos dos responsáveis, a Secretaria de Controle Externo da Saúde - SecexSaúde, unidade atualmente responsável pela instrução do processo, avaliou que eles não lograram elidir as irregularidades que lhes foram imputadas e propôs a aplicação a ambos da multa prevista no art. 58, inciso II, Lei 8.443/1992, haja vista a caracterização da culpa grave de suas condutas (peça 46) .
8.	Manifesto-me de acordo com os pareceres, pelos motivos que irei expor na sequência.
9.	Informo que Max Lemos e Fátima Sanches, à exceção da alegação de ilegitimidade passiva pelo ex-prefeito, apresentaram razões de justificativa idênticas, de modo que serão analisadas conjuntamente.
II
10.	Passo a tratar da preliminar que alega a ilegitimidade passiva de Max Rodrigues Lemos.
11.	O ex-prefeito asseverou que os gestores do SUS são os representantes de cada esfera de governo designados para o desenvolvimento das funções do Executivo na saúde, a saber: no âmbito nacional, o ministro da Saúde; no âmbito estadual, o secretário de Estado da Saúde; e no municipal, o secretário municipal de Saúde. No Município de Queimados, que adotou a gestão plena, o Fundo Municipal de Saúde é gerido, exclusivamente, pelo secretário municipal de Saúde, e não pelo prefeito.
12.	Afirmou que, em razão de a competência para celebração de contratos e convênios com entidades de serviços privados de Saúde ser do secretário municipal de Saúde, e não do prefeito, este é parte ilegítima neste processo.
13.	Contudo, no presente caso, observo que o recorrente assinou o Contrato 47/2015, firmado com o Cemoq, em conjunto com a ex-secretária de Saúde (peça 4, item não digitalizável: "6.11-08-2015.Contrato e anexos #149606.pdf", p. 12) , tendo participado ativamente do processo. Nesse sentido, faço referências ao entendimento firmado nos Acórdão 7503/2015-TCU-Primeira Câmara e 203/2018-Plenário, relatores min. Walton Alencar Rodrigues e min. Augusto Nardes (jurisprudência selecionada deste Tribunal) :
"O prefeito somente responde por irregularidades na aplicação de recursos do Sistema Único de Saúde (SUS)  caso delas participe ativamente, pois, no âmbito municipal, a direção do SUS é competência da respectiva secretaria de saúde ou órgão equivalente (art. 9º, inciso III, da Lei 8.080/1990) "
14.	Assim, o recorrente não pode alegar desconhecimento de que tal contratação se deu sem a comprovação da regularidade do prestador de serviço na Previdência Social e FGTS e se originou de inexigibilidade de licitação em que não houve chamamento público. Ademais, não há como afastar a sua responsabilidade pelo fato de a complementação de serviços de saúde não ter recebido a devida aprovação pelo Conselho de Saúde e de não ter constado do Plano de Saúde respectivo.
15.	Superada a questão, passo à análise das irregularidades objeto da audiência dos responsáveis.
III
16.	Inicialmente, alegaram que Queimados/RJ, com população de aproximadamente 150.000 habitantes, é bastante carente de serviços públicos de saúde e que a quantidade de serviços ofertados pela rede pública municipal é insuficiente para a cobertura da população e dos usuários dos municípios vizinhos (Japeri, Nova Iguaçu e Seropédica) que buscam o atendimento na cidade.
17.	No tocante à ausência de comprovação da necessidade de complementação de serviços de saúde no Plano Municipal de Saúde 2014-2017, apresentaram os seguintes argumentos:
"Apesar do TCE/RJ afirmar negativamente, havia sim previsão no Plano Municipal de Saúde 2014-2017 para contratação de 100% das prestadoras de serviços de saúde complementar SUS do Município, bem como a empresa Cemoq (...) já era credenciada e habilitada no SUS para complementação dos serviços de saúde prestados pelo SUS";
"Houve sim a análise e aprovação do Conselho Municipal de Saúde da contratação dos prestadores de serviços complementar ao SUS, entre eles o Cemoq, conforme pode ser observado na cópia da Ata da Reunião Extraordinária do Conselho Municipal de Saúde do dia 13/02/2014 (...) ";
"Além de cumprir todos os requisitos para regularizar a contratação do prestador Cemoq, o Município de Queimados atuou em cumprimento à determinação da Comissão Intergestores Bipartite do RJ, através da Deliberação CIB/RJ nº 982/2010 que aprovou as diretrizes para a contratação de serviços assistenciais no âmbito do Sistema Único do Estado do Rio de Janeiro, sendo estabelecido no artigo 2º que todos os prestadores que prestam serviços para o SUS de forma complementar deverão ser contratados, observadas as normas de direito público";
"Ademais, havia também a pressão da Promotoria de Justiça de Tutela Coletiva da Saúde - Ministério Público do Estado do Rio de Janeiro para que o Município regularizasse a contratação do Cemoq (...) "; e
" (...) quando foi assumida a gestão da Secretaria Municipal de Saúde, o Cemoq já prestava serviços de saúde complementar do SUS no Município há mais de 30 anos, sendo certo que quando assumiram a gestão plena do SUS, a Portaria Ministerial nº 1.034, de 5/5/2010 já se encontrava em vigor, ou seja, nem o Ministério da Saúde e tampouco a SES/RJ regularizaram o vínculo contratual com o Cemoq, e também deixaram de atender ao artigo 12 da referida Portaria."
18.	Segundo preceitua o § 3° do art. 2° da Portaria MS 1.034/2010:
"Art. 2º Quando as disponibilidades forem insuficientes para garantir a cobertura assistencial à população de uma determinada área, o gestor estadual ou municipal poderá complementar a oferta com serviços privados de assistência à saúde, desde que: (...) 
§ 3º A necessidade de complementação de serviços deverá ser aprovada pelo Conselho de Saúde e constar no Plano de Saúde respectivo." (grifos acrescidos) 
19.	Os defendentes não conseguiram evidenciar a aprovação, pelo Conselho Municipal de Saúde - CMS, da necessidade de complementação de serviços privados de assistência à saúde. Conquanto houvesse previsão no Plano Municipal de Saúde 2014-2017 para contratação de 100% das prestadoras de serviços de saúde complementar ao SUS do município, não foi elaborado nenhum estudo indicando quais e quantos serviços de saúde necessitavam de complementação. Assim, verifica-se que não constaram do referido plano informações mínimas que embasassem a necessidade de serviços de saúde complementares ao SUS.
20.	Com relação à Ata da Reunião Extraordinária do Conselho Municipal de Saúde - CMS do dia 13/02/2014, não se pode considerar que ela atenda ao previsto no § 3° do art. 2° da Portaria MS 1.034/2010, mas observa-se que, pelo menos de forma tácita, o CMS deu sua anuência ao fato de haver diversos prestadores de serviço de saúde complementares ao SUS a atender aos munícipes (peça 25, p. 2; peça 40, p. 2) .
21.	Conforme pontuou a SecexSaúde, a ausência da formalização de tal necessidade poderia ser relativizada, em caráter excepcional, caso tivesse ocorrido de forma isolada. Contudo, acha-se acompanhada das duas outras irregularidades, o que impõe a responsabilização dos gestores.
IV
22.	Quanto à ausência de comprovação de inviabilidade de competição, em desacordo com o disposto no art. 25, caput, da Lei 8.666/1993, uma vez que não foi realizado chamamento público, os responsáveis, de início, afirmaram que o gestor anterior da Secretaria Municipal de Saúde realizara chamamento público simplificado, para que os prestadores existentes declarassem sua adesão ao SUS, sendo atendido pelo Cemoq.
23.	Defenderam que os serviços contratados daquele centro médico foram e são remunerados pela tabela SUS, de âmbito nacional, que não é reajustada há mais de 20 anos, e o prestador que aceita essas condições, efetivamente, só recebe pela prestação do serviço depois de comprovada a sua execução. Dessa forma, não haveria como se invocar o princípio da competitividade, pois não existe competição entre os prestadores de serviços de saúde complementar relacionada à oferta de menor preço.
24.	Asseveraram que a contratação do Cemoq não invalidou a contração de outras empresas que prestam serviços complementares ao SUS, sendo salutar a efetivação da contratação do maior número de prestadores de serviços privados de saúde que desejarem trabalhar de forma complementar ao sistema, possibilitando ao usuário o direito de eleger, dentre os credenciados, o prestador que mais mereça sua confiança.
25.	Cumpre esclarecer que o objetivo do chamamento é tornar pública, a todos os potenciais interessados, a possibilidade de credeciamento para prestar serviços de saúde complementares ao SUS, desde que atendidos os requisitos previstos no edital de chamamento.
26.	Conforme consta nos itens 20 a 22 do voto condutor do Acórdão 784/2018-TCU-Plenário, de relatoria do ministro-substituto Marcos Bemquerer Costa, o Manual de Orientações para Contratação de Serviços no Sistema Único de Saúde, elaborado pelo Ministério da Saúde, versão de 2007, já previa a possibilidade de realizar chamamento público para contratação de serviços de saúde e exemplificava que poderia ocorrer quando houvesse incapacidade de instalar concorrência entre os licitantes, como no caso de haver somente um prestador apto a fornecer o objeto a ser contratado, ou na hipótese de o gestor manifestar interesse de contratar todos os prestadores de serviços de seu território, de uma determinada área, desde que devidamente especificada no edital.
27.	Em relação a possível realização de chamamento público pela administração municipal anterior, verifica-se que, segundo documentação anexada pelos responsáveis (peça 24, p. 1, e peça 39, p. 1) , havia compromisso do município em proceder ao chamamento público dos prestadores de serviços médicos complementares ao SUS, mas não há comprovação de que tal procedimento tenha sido efetivamente realizado.
28.	Destaco que os próprios responsáveis trouxeram, em suas alegações, a importância da ampliação da oferta de serviços de saúde complementares aos SUS por um número maior de prestadores, reforçando, ainda que tacitamente, a necessidade de chamamento público (peça 13, p. 7; peça 29, p. 10) .
29.	Assim, tendo em vista a celebração de contrato com o Cemoq, sem que a inexigibilidade de licitação fosse precedida de chamamento público, cabe rejeitar os argumentos dos responsáveis.
V
30.	Em relação à ausência de comprovação de regularidade do Cemoq com a Previdência Social e FGTS, os defendentes admitiram que houve a efetiva contratação da empresa sem a apresentação das certidões no momento da formalização. Aduziram que se optou por firmar termo de compromisso com o prestador para apresentar sua regularidade na Previdência Social e FGTS, com amparo na Lei 8.870/1994, cujo artigo 14 autoriza a compensação de contribuições devidas ao INSS pelos hospitais contratados ou conveniados com o SUS:
"Art. 14. Fica autorizada, nos termos desta lei, a compensação de contribuições devidas pelos hospitais contratados ou conveniados com o Sistema Único de Saúde (SUS) ao INSS, com parcela dos créditos correspondentes a faturas emitidas para recebimento de internações hospitalares, cujo valor correspondente será retido pelo órgão pagador do SUS para amortização de parcela do débito, na forma estabelecida em regulamento."
31.	Transcreveram consulta realizada pelo Superior Tribunal de Justiça ao TCU, cuja ementa reproduzo a seguir (Decisão 431/1997-Plenário) :
"Consulta formulada pelo Secretário de Controle Interno do STJ sobre o procedimento adotado quando da contratação de empresas estatais detentoras de monopólio de serviços públicos essenciais que não apresentam certidões comprobatórias de regularidade junto ao INSS e ao FGTS bem como a respeito dos pagamentos por serviços já prestados."
32.	Naquela oportunidade, foi respondido ao consulente que "as empresas estatais prestadoras de serviço público essencial sob o regime de monopólio, ainda que inadimplentes junto ao INSS e ao FGTS, poderão ser contratadas pela Administração Pública, ou, se já prestados os serviços, poderão receber o respectivo pagamento, desde que com autorização prévia da autoridade máxima do órgão, acompanhada das devidas justificativas".
33.	Observo que, conquanto tenha sido firmado termo de compromisso com o prestador Cemoq (peças 21 e 36) , para que este apresentasse, em 180 dias, sua regularidade com a previdência social e FGTS, os responsáveis não trouxeram prova de que tal ajuste tenha sido cumprido ou que tenha havido rescisão por seu desatendimento.
34.	Já a Decisão 431/1997, transcrita pelos defendentes, em nada os socorre, visto que se tratou de consulta formulada pelo Secretário de Controle Interno do Superior Tribunal de Justiça sobre o procedimento adotado quando da contratação de empresas estatais detentoras de monopólio de serviços públicos essenciais que não apresentaram certidões comprobatórias de regularidade ao INSS e ao FGTS, bem como a respeito dos pagamentos por serviços já prestados. Verifica-se que não há paralelo entre tal decisão e o presente caso, já que o Cemoq, à época de sua contratação, não era a única empresa a prestar serviços médicos na região.
35.	Dessa forma, assim como nas demais irregularidades tratadas, os argumentos dos responsáveis não devem ser acolhidos.
36.	Com relação à multa a ser aplicada, a situação fática se insere no artigo 58, inciso II, da Lei 8.443/1992. Dado que ambos foram responsabilizados pelas três irregularidades apontadas nesta representação, fixo, individualmente, o valor de R$ 15.000,00.
	Ante o exposto, voto por que o Colegiado aprove a minuta de acórdão que submeto à sua deliberação.
TCU, Sala das Sessões Ministro Luciano Brandão Alves de Souza, em 22 de setembro de 2020.
ANA ARRAES 
Relatora